【裁判字號】    99,台上,625
【裁判日期】    990408
【裁判案由】    請求損害賠償
【裁判全文】
最高法院民事判決              九十九年度台上字第六二五號
上  訴  人  甲○○○
訴訟代理人  蔡 得 謙律師
            何 立 斌律師
被 上訴 人  台中商業銀行股份有限公司
法定代理人  乙 ○ ○
訴訟代理人  陳 昭 全律師
上列當事人間請求損害賠償事件，上訴人對於中華民國九十八年
十二月二十三日台灣高等法院台中分院第二審更審判決（九十八
年度重上更(三)字第二五號），提起上訴，本院判決如下：
    主  文
原判決廢棄，發回台灣高等法院台中分院。
    理  由
本件上訴人主張：訴外人許誌原為伊及原審共同原告許東昇之子
，於民國七十六年間擔任被上訴人前身台中區中小企業銀行（下
稱台中企銀）之襄理期間，經伊同意，提供如原判決附表一（下
稱附表一）所示房地之所有權狀、印鑑證明、印鑑章等資料，辦
理本金最高限額新台幣（下同）六百六十萬元抵押權設定予被上
訴人。惟伊未同意以該抵押權為擔保向被上訴人借款，亦未授權
許誌原辦理借款。詎許誌原竟利用職務之便，於八十三年五月二
十三日以偽刻伊及許東昇之印章及偽簽其署名之方式，偽造伊及
許東昇之印鑑卡、約定書、土地登記申請書、他項權利設定變更
契約書等，委由不知情之代書持向台中市中山地政事務所辦理抵
押權權利內容變更登記，除將原設定之最高限額抵押權之最高限
額變更為一千二百萬元外，並將伊變更為義務人兼債務人，及增
列許東昇為債務人。又於同年七月十二日以同一方式將上開最高
限額再度變更為一千五百萬元，許誌原本人則不再列名為債務人
。許誌原另自八十三年四月二十二日起，以其本人名義，多次向
被上訴人申請借款，並分別冒用許東昇或伊名義為連帶保證人，
偽簽許東昇或伊之署名，並將前開偽刻之許東昇或伊之印章，蓋
用於借據上，為借款作擔保，並持以行使；或以伊名義，向被上
訴人辦理貸款。嗣因許誌原週轉不靈，於八十六年八月十五日棄
職逃匿，被上訴人向法院聲請裁定拍賣抵押物，並進而聲請對上
開房地產權查封拍賣。惟被上訴人所主張系爭抵押權所擔保之債
權如原判決附表二（下稱附表二）所示，該附表二所示債權係許
誌原以上揭背信及偽造文書之侵權行為所為。伊與被上訴人並無
何消費借貸之法律關係，實質上亦欠缺消費借貸契約之合意，自
非系爭不動產抵押權所擔保之債權。爰追加求為確認如附表一所
示不動產抵押權所擔保之債權全部不存在之判決（未繫屬本院部
分，不予贅列）。
被上訴人則以：上訴人既自承附表一所示不動產抵押權係經其同
意，自屬真實。該抵押權設定登記之存續期間為自七十六年五月
八日起至一百零六年五月七日止，該抵押權設定契約書之其他約
定事項已載明抵押物之擔保範圍包括債務人即許誌原對抵押權人
為過去、現在及將來所負之一切債務，即在本抵押權設定契約書
所定債權本金最高限額以內之清償及其利息、遲延利息、違約金
、執行抵押權費用，以及因債務不履行而發生之全部損害之賠償
。因許誌原迄今，尚積欠伊四筆本金分別為四十八萬五千九百元
、一百八十五萬元、九百九十萬元、六十三萬九千三百元之貸款
及其應計利息、違約金未還。自屬系爭六百六十萬元最高限額抵
押權所擔保之債權。則上訴人請求確認如附表一所示不動產抵押
權所擔保之債權全部不存在，即屬無據等語，資為抗辯。
原審將上訴人追加請求確認如附表一所示不動產抵押權所擔保之
債權全部不存在之訴駁回，無非以：查上訴人既自承附表一所示
不動產抵押權係經其同意，提供其房地產權之所有權狀、印鑑證
明、印鑑章等證件資料，辦理本金最高限額六百六十萬元抵押權
設定予被上訴人。則該不動產於七十六年五月八日所設定之最高
限額六百六十萬元抵押權，自屬真實。系爭抵押權設定登記之存
續期間為自七十六年五月八日起至一百零六年五月七日止，其抵
押權設定契約書之其他約定事項已載明立抵押權設定契約書人（
擔保物提供人）所提供之本抵押物之擔保範圍包括債務人、擔保
物提供人對抵押權人台中企銀（包括總分支機構）為擔保對台中
企銀過去（包括原台中區合會儲蓄股份有限公司）、現在及將來
所負之合會金、「借款」、票據、保證、損害賠償等以及其他一
切債務，即在本抵押權設定契約書所定債權本金最高限額以內之
清償及其利息、遲延利息、違約金、執行抵押權費用，以及因債
務不履行而發生之全部損害之賠償。則該抵押權設定契約書內之
債務人即許誌原對抵押權人即被上訴人所負擔之債務，自均應為
該最高限額抵押權效力所及，而屬該最高限額抵押權所擔保之債
權。而許誌原既尚積欠被上訴人四筆本金分別為四十八萬五千九
百元、一百八十五萬元、九百九十萬元、六十三萬九千三百元之
貸款及其應計利息、違約金未還，應於六百六十萬元範圍內由系
爭抵押權負擔保之責。縱許誌原事後偽刻上訴人之印章、偽簽署
名、偽造印鑑卡及約定書，將該最高限額六百六十萬元，變更為
一千二百萬元，再變更為一千五百萬元，並偽造文書虛偽以上訴
人之名義冒貸款項，此非該最高限額抵押權所擔保之範圍，不為
該抵押權效力所及，均不影響上開最高限額六百六十萬元抵押權
設定予被上訴人之效力。又許誌原以系爭最高限額抵押權所借貸
之款項，嗣雖曾以上訴人之名義冒貸之款項作為清償，然此以冒
貸不法行為，取得資金之清償，自不生償還原所借貸之款項，使
其原借貸債務消滅之效力。再許誌原原所借貸之借款債務，與其
嗣後之冒貸不法行為無關，即非許誌原偽造文書侵權行為冒貸取
得之款項。上訴人辯稱依民法第八百八十一條之十五規定，其侵
權行為損害賠償債權顯已罹於時效，而被上訴人復未於該侵權行
為損害賠償債權罹於時效後五年內實行抵押權，自不屬於系爭最
高限額抵押權擔保之範圍云云，殊屬無據。從而上訴人請求確認
如附表一所示不動產抵押權所擔保之債權全部不存在，為無理由
，不應准許等詞，為其判斷之基礎。
按依債務本旨，向債權人或其他有受領權人為清償，經其受領者
，債之關係消滅，此觀民法第三百零九條第一項規定自明。債權
所以因清償而消滅者，乃因該給付行為符合債務本旨，債權之目
的因而獲得滿足所致。查許誌原積欠被上訴人四筆本金分別為四
十八萬五千九百元、一百八十五萬元、九百九十萬元、六十三萬
九千三百元之貸款及其應計利息、違約金。又許誌原曾以上訴人
名義冒貸之款項作為清償，均為原審所確認之事實。則許誌原係
以冒貸款項給付被上訴人以清償其自己名義之借款，倘該給付行
為符合債務本旨，被上訴人之債權目的因而獲得滿足，能否謂被
上訴人對許誌原原來之債權未消滅，自滋疑義。原審未遑推闡明
晰，逕認許誌原以冒貸不法行為，取得資金之清償，不生償還原
所借貸之款項，使其原借貸債務消滅之效力，自欠允洽。上訴論
旨，執以指摘原判決不當，求予廢棄，非無理由。
據上論結，本件上訴為有理由。依民事訴訟法第四百七十七條第
一項、第四百七十八條第二項，判決如主文。
中    華    民    國  九十九  年    四    月    八    日
                      最高法院民事第七庭
                          審判長法官  劉  福  聲
                                法官  鄭  玉  山
                                法官  黃  義  豐
                                法官  劉  靜  嫻
                                法官  袁  靜  文
本件正本證明與原本無異
                                      書  記  官
中    華    民    國  九十九  年    四    月   二十   日
                                                      K

司法院資訊處製作；財團法人民間司法改革基金會備份。
